臺灣高等法院臺南分院民事判決　94年度上易字第85號
上　訴　人　臺南縣玉井鄉公所
法定代理人　丙○○
訴訟代理人　乙○○
被 上訴 人　臺南縣山上鄉農會
法定代理人　丁○○
訴訟代理人　甲○○
上列當事人間請求返還保證金事件，上訴人對於中華民國九十四
年三月九日臺灣臺南地方法院第一審判決（民國九十三年度訴字
第一五○○號）提起上訴，本院於民國九十四年七月二十六日言
詞辯論終結，判決如下：
    主  文
上訴駁回。
第二審訴訟費用由上訴人負擔。
    事  實
甲、上訴人方面：
一、聲明：求為判決：(一)原判決廢棄。(二)被上訴人在第一審之訴
    及假執行之宣告均駁回。(三)第一、二審訴訟費用由被上訴人
    負擔。
二、陳述：除與原判決記載相同者，茲引用之外，補稱：
    (一)雖兩造間確有租賃關係存在，惟被上訴人所曾開立新臺幣
      （下同）六十萬元之支票（即保證金），並非交予上訴人
      ，而係於民國（下同）八十二年五月十二日匯入玉井鄉農
      特產品展售中心主任委員王峻潭在玉井鄉農會所申設帳戶
      中，且係由王峻潭開立六張收據交由被上訴人收執；因此
      上開款項乃匯入該展售中心委員會之帳戶，而非上訴人之
      公庫，上訴人亦無收受紀錄可憑。職是，被上訴人所稱上
      訴人業已收受該保證金，當非實情。
    (二)上訴人係地方自治機關，台南縣玉井鄉農特產品中心商店
      及水果攤之出租，係上訴人之公共造產事業；玉井鄉農特
      產品展售中心管理委員會既非上訴人之附屬機關，則上訴
      人並無權過問或監督該管理委員會。再觀諸上開六張保證
      金之收據，倘係由上訴人所出具，理應由財政課長及鄉長
      具名，豈有以玉井鄉農特產品展售中心主任委員署名之理
      ？故被上訴人要求上訴人返還保證金，自屬無據。
    (三)依兩造之合約，被上訴人向上訴人承租台南縣玉井鄉三和
      村三和七之二三號農特產品展售中心內第四十七、四十八
      、四十九號之商店及水果攤位，租賃期間自八十二年六月
      一日起至九十三年五月三十一日止，分別約定商店每月租
      金為一五○○元（共承租三間）、水果攤位每月租金為五
      ○○元（共承租三攤位），然被上訴人迄今尚未繳付自九
      十一年一月起至九十三年五月三十一日止，共計二十九個
      月，合計十七萬四千元之租金；從而，被上訴人應給付上
      訴人十七萬四千元及自訴狀繕本送達翌日起至清償日止按
      週年利率百分之五計算之利息。
三、證據：除援用第一審所提證據外，補提收據六紙及王峻潭之
    台南縣玉井鄉農會存摺影本共八張為證。
乙、被上訴人方面：
一、聲明：求為判決：(一)上訴駁回。(二)第二審訴訟費用由上訴人
    負擔。
二、陳述：除與原判決記載相同者，茲引用之外，補稱：
    被上訴人因系爭租賃契約而給付上訴人六十萬元保證金乙情
    ，有上訴人函文為據；而上訴人業已領受被上訴人所開立之
    六十萬元支票作為保證金之事實，除該支票背面有上訴人公
    印文可證，並有上訴人所出具蓋有其職員私章暨公印之收據
    影本六紙為憑，雖上訴人辯稱上開款項實際上並未匯入其公
    庫即台南縣玉井鄉農會在合作金庫台南分行帳戶內，惟當初
    被上訴人將上開款項匯入上訴人公庫之事宜，乃由合作金庫
    台南分行所經辦無訛，因之，上訴人應返還系爭保證金予被
    上訴人。
三、證據：除援用第一審所提證據外，補提支票及台南縣玉井鄉
    農會函影本各乙份為證。
    理  由
一、按當事人喪失訴訟能力或法定代理人死亡或其代理權消滅者
    ，訴訟程序在有法定代理人或取得訴訟能力之本人，承受其
    訴訟以前當然停止；惟有訴訟代理人者不適用之；另承受訴
    訟人，於得承受時，應即為承受之聲明；民事訴訟法第一百
    七十條、第一百七十三條及第一百七十五條第一項分別定有
    明文。本件被上訴人臺南縣山上鄉農會之法定代理人已由原
    先之明星變更為丁○○，有山上鄉農會94年6月8日山農會
    字第9410446號函及當選證明書各一份在卷可參（本院卷第
    43至44頁），並據其聲明承受訴訟，經核並無不合，應予准
    許，合先敘明。
二、本件被上訴人起訴主張：被上訴人於八十二年五月十一日向
    上訴人承租坐落台南縣玉井鄉三和村三和七之二三號農特產
    品展售中心內第四十七、四十八、四十九號之商店、水果攤
    位，兩造約定租賃期間自八十二年六月一日起至九十三年五
    月三十一日止，租約保證金為六十萬元，並經被上訴人開立
    發票日為八十二年五月十一日、面額六十萬元、受款人台南
    縣玉井鄉公所之支票一紙，交由上訴人兌現在案。前開租賃
    契約業於九十三年五月三十一日期滿，依雙方約定上訴人於
    租約屆滿即應返還前揭保證金六十萬元，而扣除被上訴人積
    欠之租金十七萬四千元，上訴人應返還四十二萬六千元，兩
    造經多次協調，上訴人表示希望被上訴人起訴請求以作為付
    款依據，為此，本於租賃契約作用之保證金返還請求權之法
    律關係，求為判命上訴人應給付被上訴人四十二萬六千元，
    及自起訴狀繕本送達翌日起至清償日止，按年息百分之五計
    算之利息等語。
三、上訴人則以：對被上訴人請求無意見，然因前開保證金並未
    匯入上訴人帳戶，而係匯入玉井鄉農特產品展售中心主任委
    員王峻潭個人帳戶，故希望以法院判決作為返還保證金之依
    據等語，資為抗辯。
四、兩造對於下列事實不爭執，堪信為實：
  (一)被上訴人於八十二年五月十一日向上訴人承租坐落台南縣玉
    井鄉三和村三和七之二三號農特產品展售中心內第四十七、
    四十八、四十九號之商店及水果攤位，租賃期間自八十二年
    六月一日起至九十三年五月三十一日止，雙方約定租約保證
    金六十萬元，俟承租期滿保證金返還，此有台南縣玉井鄉公
    所函文影本二件、玉井鄉農特產品展售中心建築物租賃契約
    書影本三份附卷可稽（見原審卷第六至十八頁）。
  (二)被上訴人所交付之六十萬元之支票，已經由合作金庫台南分
    行於八十二年五月十二日兌現，並匯入台南縣玉井鄉農會戶
    名王峻潭之帳戶內，並有支票正反面影本（見原審卷第二十
    五、四十六頁及本院卷第十八、七十一頁）、台南縣玉井鄉
    農會戶名王峻潭之活期存款存摺封面及內頁影本（見本院卷
    第十九、二十、五十六至六十三頁）在卷足憑。
五、至被上訴人主張其依兩造所訂之租賃契約，交付保證金六十
    萬元之支票乙紙，已經由合作金庫台南分行於八十二年五月
    十二日兌現，並匯入台南縣玉井鄉農會戶名王峻潭之帳戶內
    ，租賃期間至九十三年五月三十一日已屆滿，依約上訴人應
    返還依租約所支付之保證金等語，惟上訴人否認曾收受該保
    證金，並以前揭情詞置辯。用之於此應審究者厥為：(1)上訴
    人是否業已收受該保證金六十萬元？(2)上開農特產品展售中
    心與上訴人臺南縣玉井鄉公所間係何法律關係，何以系爭租
    約保證金匯入玉井鄉農特產品展售中心主任委員王峻潭在台
　　南縣玉井鄉農會之帳戶內？經查：
  (一)兩造於八十二年五月十一日簽訂玉井鄉農特產品展售中心建
    築物租賃契約書時，被上訴人同時開立以台灣省合作金庫為
    付款人，發票日為八十二年五月十一日、面額六十萬元、受
    款人台南縣玉井鄉公所之支票一張予上訴人，用以支付保證
    金，並經上訴人向合作金庫台南分行提示而於八十二年五月
    十二日兌現，此有上訴人即受款人之「玉井鄉農會匯票專用
    章」蓋於上開支票正面及關防蓋於背面可徵，足證上訴人業
    已收受六十萬元之保證金；再參被上訴人所示之六張收據，
    分別為十五萬元三張及五萬元三張，除蓋有玉井鄉農特產品
    展售中心管理委員會主任委員王峻潭及職員林春麗之私章，
    亦皆蓋有上訴人之關防以觀，益徵上訴人確已收受六十萬元
    之保證金無訛。至於上訴人收受之保證金欲存入何人之帳戶
    ，本與被上訴人無涉。故上訴人尚難執該保證金係匯入玉井
    鄉農特產品展售中心主任委員王峻潭在玉井鄉農會所申設帳
    戶中，且係由王峻潭開立六張收據交由被上訴人收執等情，
    以推諉稱其無收受該保證金云云。
  (二)又上訴人雖主張玉井鄉農特產品展售中心管理委員會並非上
    訴人之附屬機關，且上訴人非能管理監督該管理委員會等語
    。惟查本件租賃契約之出租人一方既為上訴人，此有玉井鄉
    鄉長黃石龍署名於其上，且上訴人已依約讓被上訴人自八十
    二年六月一日起至九十三年五月三十一日止承租攤位使用，
    於此期間上訴人未曾提出異議，再參以證人王峻潭證稱：玉
    井鄉農特產品展售中心係由上訴人所主導經營，攤位亦由上
    訴人所規劃等語（見本院卷第五○頁），準此，前揭保證金
    匯入玉井鄉農特產品展售中心管理委員會主任委員王峻潭在
    玉井鄉農會帳戶，應屬上訴人所許可或授權之業務範圍，難
    認上訴人對上情無所知悉。因之上訴人復辯稱：「（指出租
    事宜）十二年前不是我所主辦，所以不清楚」（見本院卷第
    四十八頁）、「農產中心是鄉公所蓋的，和管理會沒有關係
    」（見本院卷第七十七頁），因而未收到前揭保證金等語，
    實屬卸責之詞，為不足採。
  (三)再上訴人辯稱其公庫乃為玉井鄉農會，而前揭保證金係匯入
    王峻潭之帳戶，即上開農特產品展售中心管理委員會之帳戶
    ，而非匯入上訴人之公庫，故上訴人實際並未收到該款云云
    。然查，上開支票之匯款係由合作金庫台南分行所經辦，並
    匯入王峻潭之玉井鄉農會帳戶中；當時合作金庫確屬公庫性
    質，而王峻潭既兼有玉井鄉農特產品展售中心主任委員職務
    ，且其玉井鄉農會活期存款存摺係自始由上訴人公共造產部
    門所保管而非純屬個人使用，此據證人王峻潭到庭結證屬實
    （見本院卷第五一頁），亦為上訴人所不否認（上訴人於九
    十四年六月十三日本院準備程序當庭提出所保管之上開王峻
    潭之玉井鄉農會00－000－00000－0號活期存款
    存摺一本）。職是，將前揭保證金匯入王峻潭之玉井鄉農會
    帳戶，難謂未入上訴人公庫。從而，玉井鄉農特產品展售中
    心管理委員會帳戶確有存入被上訴人交付之六十萬元保證金
    ，益可認定上訴人確實有收受該保證金無訛。
六、綜上所陳，被上訴人主張上開租賃契約業於九十三年五月三
    十一日期滿，依兩造約定上訴人於租約屆滿即應返還前揭保
    證金六十萬元，而扣除被上訴人積欠之租金十七萬四千元，
    上訴人應返還四十二萬六千元，為可採取；上訴人所辯與法
    未合，不足採取。從而被上訴人本於租賃契約作用之保證金
    返還請求權之法律關係，求為判命上訴人應給付被上訴人四
    十二萬六千元，及自起訴狀繕本送達翌日即九十三年十一月
    二十七日起至清償日止，按年息百分之五計算之利息，為有
    理由，應予准許。原審因而為被上訴人勝訴之判決，經核並
    無不合。上訴人上訴意旨指摘原判決不當，求予廢棄改判准
    如上訴聲明所示，為無理由，應駁回其上訴。
七、本件事証已臻明確，兩造其餘攻擊防禦方法及証據資料，核
    與本件判決結果不生影響，爰不予一一論述，併予敘明。
八、據上論結，本件上訴為無理由，依民事訴訟法第四百四十九
    條第一項、第七十八條，判決如主文。
中　　　華　　　民　　　國　　94　　年　 8 　月 　9 　日
                    民事第五庭　　審判長法　官　張世展
                                        法　官  蘇清恭
                                        法　官  王浦傑
上為正本係照原本作成。
不得上訴。
中　　　華　　　民　　　國　　94　　年　 8 　月　10 　日
                                        書記官　廖英琇
                                                   K
